【裁判字號】    99,台上,4783
【裁判日期】    990729
【裁判案由】    妨害性自主等罪
【裁判全文】
最高法院刑事判決            九十九年度台上字第四七八三號
上  訴  人  甲○○
選任辯護人  賴俊宏律師
上列上訴人因妨害性自主等罪案件，不服台灣高等法院台中分院
中華民國九十七年九月十六日第二審判決（九十七年度上訴字第
一三三九號，起訴案號：台灣台中地方法院檢察署九十六年度偵
字第二五九三一號），提起上訴，本院判決如下：
    主  文
上訴駁回。
    理  由
一、對於十四歲以上未滿十六歲之女子為性交部分：
按刑事訴訟法第三百七十七條規定：上訴於第三審法院，非以判
決違背法令為理由，不得為之；是提起第三審上訴，應以原判決
違背法令為理由，係屬法定要件。如果上訴理由書狀並未依據卷
內訴訟資料具體指摘原判決不適用何種法則或如何適用不當，或
所指摘原判決違法情事，顯與法律規定得為第三審上訴理由之違
法情形不相適合時，均應認其上訴為違背法律上之程式，予以駁
回。上訴人甲○○上訴意旨略稱：(一)、原判決謂上訴人對被害人
甲女（姓名、年籍詳卷）所為，影響其身心健全成長，並將留下
難以磨滅之陰影，且對日後人際關係之發展產生障礙，對被害人
之損害至深，顯以被害人日後心理受有損害，作為量刑依據。惟
上訴人係因男女之情，並於被害人同意下，始與其發生關係，並
無任何利用權勢、機會之情事。又被害人畢業後，除曾以電話向
上訴人抱怨遭家人限制行動外，上訴人亦曾以電話告知所任教之
班級學生行徑，彼此對於之前性交行為於電話交談中亦提及把他
當成一個回憶等等，有被害人之母所提出之電話錄音譯文附卷可
稽。參以卷附被害人與上訴人間之往來書信，其中有被害人於事
後仍主動將個人出國購買之幸運項鍊贈與上訴人乙節，足認事後
仍持續與上訴人有所往來，二人仍如一般交往中之男女聯絡。民
國九十六年八月六日被害人於○○國中校長室，在其父母面前亦
曾極力為上訴人辯解，足見其事後對上訴人之態度並無恨意。綜
合以觀，上訴人對被害人所為，是否如原判決所認，已對其身心
造成鉅大之損害，誠有疑義。是以，上訴人於原審曾聲請向被害
人目前就讀之學校函詢其入學後，於該校是否存有心理方面之輔
導紀錄，以明其因本案在心理層面所受影響究竟為何，資為量刑
之依據，即有調查之必要，原審卻認無調查之必要而不予調查，
有應於審判期日調查之證據而未予調查之違誤。(二)、上訴人為被
害人之國中導師，因其於國三面臨高中升學階段，成績仍不盡理
想，上訴人初始基於關心，對其日常在校生活及課業之教導，皆
照顧有加，詎料，竟因此產生情愫，而與甲女交往發展成男女朋
友關係，進而與之發生撫摸、親吻及口交等行為。上訴人身為人
師，本應恪盡其守，教導學生，惟對被害人發展出社會難以接受
之師生戀情，並發生超越師生關係之親暱行為，上訴人就此偏差
之感情實難辭其咎。惟二人間之交往，確係出於被害人同意，上
訴人絕無利用身為人師之機會，進而與之發生猥褻性交行為。且
上訴人自始即坦承犯行，並已辭去教職，誠心悔悟，犯後迄今亦
未再與被害人有所聯繫，盼能對其所造成傷害，降至最低，足認
已無再犯之虞。而上訴人於本案之前，素行良好，並無任何前科
紀錄，既已誠心悔悟，並向被害人及其家屬表達懺悔之意，且願
意支付新台幣二百萬元做為公益捐款，雖遭被害人之母拒絕，惟
仍無礙上訴人誠心懺悔之情。原判決對於前開情節未予審酌論述
，遽量處重刑，顯然過當，有違「罪刑相當原則」。(三)、上訴人
於原審辯解本件所為，縱不符合集合犯之要件，仍應認屬接續犯
之評價範圍，僅論以一罪。然原判決僅就上訴人所為認不符合集
合犯之要件有所論述，就是否符合接續犯之刑法評價，則漏未論
斷，顯有違誤。再上訴人與被害人間本即互有男女情愫，且係於
一同出遊之際，在密切接近之時地持續實行，應屬一反覆、延續
與被害人發生性行為之意念，而以數個舉動接續實行單一之行為
，客觀上自難割裂為數罪各別處斷，而應僅受一次之刑法評價，
方符社會觀感通念，原判決僅就地點一在高雄、一在屏東，且時
間相隔一日，顯無時空之密接性，即認應予分論併罰，就上訴人
與被害人間本即互有情愫，於此情境下所發生之性行為，其主觀
意念應屬同一等情，棄而不論，亦有違誤等語。
惟查：證據之取捨與其證明力之判斷，以及事實有無之認定，屬
事實審法院之職權，苟其取捨證據與判斷證據證明力並不違背經
驗法則及論理法則，即不容任意指為違背法令，而執為第三審適
法之上訴理由。原判決綜合全案卷證資料，本於事實審法院之推
理作用，認上訴人之自白與事實相符，有原判決事實欄所載二次
對於十四歲以上未滿十六歲之女子為性交之犯行，因而撤銷第一
審關於此部分之科刑判決，改判論其以對於十四歲以上未滿十六
歲之女子為性交二罪，各量處有期徒刑一年六月。已敘明所憑證
據及認上訴人之自白與事實相符得為論罪依據之理由，俱有卷存
證據資料可資覆按。上訴人於原審雖請求函詢甲女事後於高中入
學後有無進行心理輔導紀錄，調查被害人心理究竟受何不利之影
響。原審以被害人就讀國中未滿十六歲時，對於性愛觀念仍模糊
不清，上訴人竟對自己教導之學生即被害人為本件犯行，對被害
人尚未發育成熟之身心已造成傷害，及其國中畢業進入全新之學
習環境後，自當驚覺昔日教師所為之不當及觀念之偏差，對於週
遭事物當感到恐懼、焦慮乃屬必然，至其事後在新學校有無接受
心理輔導，與被害人身心所受之創傷如何，無必然之關聯，因認
無調查必要，並於判決內詳述其理由。乃原審法院證據調查職權
之適法行使，不得任意指摘違背法令而執為合法上訴第三審之理
由。原判決又敘明妨害性自主之罪並非集合犯，及認上訴人於原
判決事實一之(三)、(四)所載時、地，分別與被害人發生性交行為，
其犯罪地點一在高雄市，一在屏東縣，已有不同，且在時間上已
相隔一日，在犯罪時、地之差距、間隔均明顯可分，非有密接之
不可分性，不能視為基於一反覆、延續意念之施行，在客觀上以
之視為二個犯罪行為予以評價，而分論併罰較為合理，因而論處
上訴人對於十四歲以上未滿十六歲之女子為性交二罪刑，而未論
以接續犯一罪之心證理由。該項論斷，亦無違背法令可言，上訴
意旨(三)仍執前詞指摘原判決未依接續犯論以一罪不當，難認係具
體指摘之合法上訴第三審理由。原判決另說明審酌上訴人於行為
時已滿四十歲之成年人，且擔任被害人之導師及數學教師，不知
恪遵教師應有傳道、授業、解惑及以身作則之品格修養，竟利用
被害人心智發展與事理判斷能力均未臻成熟，對性觀念瞳矇無知
及倫常觀念欠缺之際，對之為性交行為，影響被害人身心健全成
長，並將留下難以磨滅之陰影，且對日後人際關係之發展產生障
礙等，對被害人之損害至深，上訴人事後雖亟力欲與被害人達成
和解，然上訴人為人師表，不知保護學生，反而濫用教師身分及
學生對老師之信賴感及仰慕之情，對教育界及被害人造成之傷害
非微，實非金錢得以平撫，及上訴人自始坦承犯行等一切情狀，
於法定刑內量處其刑，縱令如上訴人陳報，已依民事賠償判決履
行給付完畢，亦難認原判決有何違背法令情形。上訴意旨(二)任意
指摘原判決量刑過當，違背「罪刑相當原則」，亦非具體指摘之
適法上訴第三審理由。其他上訴意旨徒憑己見，或對原判決已論
斷明白之事項，任意指摘違背法令，或就部分與事實認定及判決
結果無影響之枝節問題，重複為單純事實之爭辯，均與法律規定
得為第三審上訴理由之違法情形不相適合。應認上訴人關於此部
分之上訴違背法律上之程式，併予駁回。
二、對於十四歲以上未滿十六歲之女子為猥褻之行為部分：
按刑事訴訟法第三百七十六條所列各罪之案件，經第二審判決者
，不得上訴於第三審法院，法有明文。原判決關於維持第一審依
刑法第二百二十七條第四項論上訴人以對於十四歲以上未滿十六
歲之女子為猥褻之行為二罪，分別量處有期徒刑六月，其中一罪
減為有期徒刑三月等部分之判決，駁回上訴人在第二審關於此二
部分之上訴。核屬刑事訴訟法第三百七十六條第一款之案件，依
上開說明，既經第二審判決，自不得上訴於第三審法院。上訴人
猶一併提起上訴，自為法所不許，亦應併予駁回。又依起訴書所
載，檢察官對上訴人此二部分犯行之起訴法條及罪名同為刑法第
二百二十七條第四項對於十四歲以上未滿十六歲之女子為猥褻之
行為罪。上訴意旨以檢察官認上訴人為猥褻行為，未得被害人同
意，係以強暴、脅迫方式為之，而對第一審判決提起第二審上訴
，自屬對於上訴人此部分所犯法條及罪名尚有爭執，主張此部分
得上訴於第三審法院。然檢察官並未對上訴人此部分之罪名及論
罪法條有所爭執而提起第三審上訴，上訴人自不得爭執其此部分
係犯較重之罪名而提起第三審上訴，併此敘明。
據上論結，應依刑事訴訟法第三百九十五條前段，判決如主文。
中    華    民    國  九十九  年    七    月  二十九  日
                      最高法院刑事第八庭
                          審判長法官  洪  文  章
                                法官  王  居  財
                                法官  郭  毓  洲
                                法官  黃  梅  月
                                法官  邱  同  印
本件正本證明與原本無異
                                      書  記  官
中    華    民    國  九十九  年    八    月    三    日
                                                      Ｑ

司法院資訊處製作；財團法人民間司法改革基金會備份。
